臺灣高等法院民事判決　　　　　　　　　　　　　　　九十三年度上字第六三一號
　　上　訴　人　甲○○
　　訴訟代理人　蕭明哲律師
　　被 上訴 人　乙○○
　　訴訟代理人　徐光佑律師
　　複 代理 人　林長泉律師
右當事人間請求塗銷抵押權登記事件，上訴人對於中華民國九十三年六月一日臺灣士
林地方法院九十二年度訴字第三六八號第一審判決提起上訴，經本院於九十三年十一
月二十二日言詞辯論終結，茲判決如下：
    主      文
原判決所命上訴人之給付部分，與該部分假執行之宣告，暨命負擔該部分訴訟費用之
裁判廢棄。
右廢棄部分被上訴人在第一審之訴及其假執行之聲請駁回。
廢棄部分第一、二審訴訟費用由被上訴人負擔。
    事      實
甲、上訴人方面：
一、聲明：
  (一)原判決不利於上訴人部分廢棄。
  (二)被上訴人在第一審之訴及假執行之聲請均駁回。
二、陳述：除與原判決記載相同者外，補稱略以：
  (一)上訴人執有被上訴人所簽發之票據（票面金額：貳仟萬元整、票據號碼FE000000
    0） 乙紙，該票據上蓋有債務人陳要仲之印鑑章，且該印鑑章亦有台北市北投區
    戶政事務所印鑑證明書以證其真正，從而可據以推定該支票確為債務人陳要仲所
    簽發。而上訴人與陳要仲間所開立借據之清償日期為民國八十二年五月二十日，
    陳要仲所簽發之票據日期亦為民國八十二年五月二十日，依一般經驗法則可知該
    票據乃係為清償該借據上所示之債務而簽發，否則何以票據與借據上之日期會相
    同，從而可據以推知上訴人與陳要仲間消費借貸關係之存在為真實，蓋若該消費
    借貸關係不存在，則陳要仲即無可能甘心簽發票據又設定抵押權登記，此乃通常
    之經驗法則，故而被上訴人抗辯該借據之非真正云云，實不足採。
  (二)上訴人與債務人陳要仲所簽定抵押權設定契約書中其他特約事項第一點即明確載
    明被上訴人擔保訴外人陳要仲一切債務（包括過去所負現在尚未清償者），從而
    本案抵押權所擔保者，自當包括訴外人陳要仲過去所負現在尚未清償之債務。上
    訴人甲○○曾於八十一年間開立八紙票據予債務人陳要仲，票據總額共一千三百
    三十七萬零七百元整，且票據上有訴外人陳要仲親筆簽章背書兌現，足證陳要仲
    就該部分已取得上訴人所支付之金額，亦足證上訴人所提示之借據債權存在。
  (三)債務人陳要仲常以急需用錢，軋當天三點半支票為由，當天向上訴人借貸，故不
    及開票供債務人陳要仲交換，上訴人遂多次於自己台北市第五信用合作社吉林分
    社之活儲帳戶提領現金，並將所提領之現金以現金交付訴外人陳要仲，陳要仲再
    於台北市第五信用合作社吉林分社以自己之名匯款入自己之陽信商銀甲存帳戶，
    經上訴人查得訴外人陳要仲至少曾三次將由上訴人手中取得之現金，親自轉匯入
    自己之帳戶（帳戶號碼：0000 000000-0）。
  (四)訴外人陳要仲所開立予上訴人之支票，乃為清償債務，上訴人未予提示，乃因陳
    要仲苦苦哀求戶頭無錢可供兌現，經上訴人照會銀行，提示該票亦會退票，故給
    陳要仲機會，未逕予提示票據。且縱上訴人未提示該支票，亦無妨該票據得證明
    上訴人甲○○與債務人陳要仲之借款債務確係存在之事實，復亦可證訴外人陳要
    仲因向上訴人借款而簽立系爭借據之真實；而借據上既載明「收受無誤」字樣，
    據此可證上訴人甲○○曾交付予訴外人陳要仲四千九百萬元整之借款並經其收受
    無誤，且其同時開立借據所示還款日到期之支票乙紙以為還款之保證，足證上訴
    人與債務人陳要仲確係存在借款債務關係。而依一般民間交易習慣，如借款到期
    ，而無法還款時，一般為補貼利息及增加擔保後，即可取得債權人延後催討之效
    果（即便金融機構亦同），並非以債務到期不催討，即率言債務不存在。本件債
    務人即以增加擔保取得上訴人之信賴，而上訴人於不獲清償時優先向擔保物權求
    償亦於法有據。
三、證據：除援用原審所提立證方法外，補提存摺、提款單影本各一份、匯款單影本
    三份、支票影本九份為證。
乙、被上訴人方面：
一、聲明：上訴駁回。
二、陳述：除與原判決記載相同者外，補稱略以：
  (一)上訴人於本院所提之證物，均未於原審審理時提出，而原審審理本案歷時一年餘
    ，上訴人均未依時提出，嗣再於本院提出，核上訴人所為，顯有違背民事訴訟法
    第四百四十七條第一項，當事人不得於第二審程序提出新攻擊或防禦方法。雖上
    訴人稱前揭資料，係因前次納莉風災，而致銀行庫存資料受水漬而無法提出，始
    遲至今日再行提出。然庫存資料受水漬仍可從銀行之電腦存檔資料中調出，且從
    上證人所提證二、證三、證四之證物，雖為影本，然其甚為平整，且無受水漬之
    痕跡，足證上訴人所言不實。是上訴人既已逾時提出，自有違前揭規定。
  (二)上訴人所提二千萬元之支票，是否為陳要仲所簽發，自堪令人懷疑。縱認係陳要
    仲所簽發，則其簽發該支票之目的何在，亦即票據之原因關係為何，尚屬不明。
    又該支票或係陳要仲簽發預備向上訴人借款，惟尚難認上訴人確已交付借款予陳
    要仲。且支票之面額為二千萬元，亦非借據上所寫之四千九百一十萬元，至於印
    鑑證明書亦未能明確證明上訴人於原審所提之借據為真正。又上訴人所提提款單
    充其量僅能證明上訴人有領款四百萬元，尚難據以證明此四百萬元已交付予訴外
    人陳要仲。至於匯款單之匯款人係陳要仲，亦非上訴人甲○○，自與本案無關。
    而支票是否確如上訴人所言，係交付陳要仲兌現，亦難從支票之形式上證明。是
    本件上訴人自難據前揭證物，而主張借款關係及借款已交付之事實。
  (三)上訴人稱其借予陳要仲之借款係陸續交付。然如此說明亦違經驗法則。蓋上訴人
    既係金主，則其焉有於陳要仲舊債未償，卻又再借予新債，從而陸續累積至四千
    九百一十萬元債務之理？又借款既均於民國八十三年以前所借，則迄上訴人聲請
    拍賣抵押物時約九年期間，為何均未見上訴人向陳要仲追索？且上訴人既稱交付
    借款既以現金或匯款交付，則上訴人於本案起訴迄今，為何均未能提出領款或匯
    款之帳證紀錄？是上訴人所述，自不足採信。
  (四)本件最高限額抵押權之存續期間為自八十二年一月十六日至八十三年一月十八日
    ，最高限額為五百萬元，而上訴人所提出證物六Ａ、Ｂ、Ｃ、Ｅ、Ｆ、Ｇ、Ｈ及
    證物七Ｉ等支票影本，用供證明交付借款。然支票不足供為交付借款之證據，況
    前開支票均係於系爭抵押權存續期間前所簽發，即於系爭抵押權成立之前，並非
    於存續期間所發生，縱認係借款，亦非本件本金最高限額抵押權擔保效力所及，
    上訴人亦不得執此支票，而主張陳要仲積欠其借款債務未償，而行使本件抵押權
    。雖上訴人據系爭抵押權設定契約後附之「其他特約事項」第一項主張，系爭抵
    押權所擔保者亦包括過去所負現在尚未清償者。然查依該特約事項第十七項規定
    ，以上各項約定事項經立約人親閱完全同意後簽章始具效力。惟本件其他特約事
    項並未經被上訴人簽章同意，自難認得拘束被上訴人。
三、證據：援用原審所提立證方法。
    理      由
一、被上訴人起訴主張：兩造間並不相識，亦無金錢往來，被上訴人於民國九十二年
    一月間接獲原法院九十一年度拍字第二八六０號拍賣抵押物裁定後，始知被上訴
    人所有坐落台北市○○區○○段一小段七一四、七一五號土地，應有部分各四分
    之一，及其上建物即門牌號碼台北市○○區○○街一○三號三樓房屋（下稱系爭
    房地），已為訴外人陳要仲提供予上訴人設定本金最高限額新台幣（以下同）五
    百萬元之抵押權（下稱系爭抵押權），用供擔保陳要仲向上訴人借款債務之清償
    。然查被上訴人並未同意提供系爭房地予陳要仲設定系爭抵押權，此實係陳要仲
    盜取被上訴人之所有權狀及印鑑後，持向地政機關辦理抵押權登記，該抵押權之
    千九百十萬元之債權債務存在，依抵押權從屬性法理及民法第七百六十七條規定
    ，被上訴人自得訴請塗銷系爭抵押權。惟於本件塗銷抵押權登記事件繫屬後，系
    爭房地嗣已為原法院民事執行處，於九十二年十二月十七日以四百六十萬元拍定
    ，乃上訴人明知其抵押債權不存在，竟利用民事執行處將被上訴人所有之系爭房
    地拍賣，而獲致四百六十萬元，而使被上訴人受有損害，被上訴人自得因情事變
    更，依民法第一百八十四條第一項之規定，請求上訴人賠償。又系爭抵押債權既
    不存在，上訴人顯無法律上之原因，而受有分配表所載受償金額之利益，使被上
    訴人受有損害，被上訴人亦得依民法第一百七十九條之規定，返還上訴人返還不
    當得利，為此求為命上訴人應給付被上訴人四百六十萬元及遲延利息之判決（原
    審判命上訴人給付三百七十四萬四千七百五十二元，及自九十三年二月十七日起
    算之利息，而駁回被上訴人其餘請求，被上訴人就所受不利判決部分，未據聲明
    不服）。
二、上訴人則以：被上訴人前於八十二年一月十九日，以其所有系爭房地為陳要仲向
    上訴人借款之擔保，設定本金最高限額五百萬元之抵押權，存續期間自八十二年
    一月十六日起至八十三年一月十八日止，已經辦畢抵押權設定登記在案。茲被上
    訴人辯稱系爭抵押權係陳要仲盜用伊之所有權狀及印鑑所偽造登記，自應就此負
    舉證之責。另陳要仲於系爭抵押權存續期間之八十二年三月二日或抵押權設定之
    前，陸續向上訴人借款達四千九百十萬元，約定應於同年五月二十日清償，除有
    陳要仲出具之借據足憑外，依以上訴人為負責人之訴外人藝亞企業有限公司（下
    稱藝亞公司）開立與陳要仲之支票七紙金額合計六百一十萬八千六百元以觀，亦
    可證明上訴人與陳要仲間確有抵押債權債務關係存在。又本件系爭抵押權所擔保
    者，包括陳要仲過去所負於設定抵押權時尚未清償之債務，而上訴人曾於八十一
    年間開立八紙票據交予陳要仲，票據總額共一千三百三十七萬零七百元，已經陳
    要仲親筆簽章背書兌現，亦足證明陳要仲所出具借據債權存在。陳要仲既於屆期
    不為清償，上訴人聲請拍賣抵押物以受償，要無不合，並無侵權行為或不當得利
    可言等語，資為抗辯。
三、上訴人主張被上訴人前於八十二年一月十九日，與上訴人就其所有系爭房地設定
    系爭抵押權，用供擔保陳要仲（即陳耀宗）向上訴人之借款債務之清償，存續期
    間自八十二年一月十六日起至八十三年一月十五日止。嗣上訴人以陳要仲所積欠
    之抵押借款屆滿未清償為由，向原審法院聲請拍賣系爭房地，經原審法院以九十
    一年度拍字第二八六○號裁定准予拍賣，上訴人即持拍賣抵押物裁定聲請拍賣系
    爭房地，其後於九十二年十二月十七日以四百六十萬元拍定，上訴人並因而獲償
    三百七十四萬四千七百五十二元之事實，已據被上訴人提出土地及建物登記謄本
    、抵押權設定契約書、原法院九十一年度拍字第二八六０號拍賣抵押物裁定、九
    十二年十二月十七日拍賣不動產筆錄影本、原法院民事執行處九十三年三月二十
    六日士院儀九十二執秋字第五六九三號通知各乙件為證（見原審卷第三九頁、第
    一四頁、第七頁、第一一五頁、第一三九頁），且為上訴人所不爭執，可信實在
    。被上訴人雖辯稱系爭抵押權之設定，係遭陳要仲盜用其所有權狀及印鑑章所為
    ，應屬無效等語，但為上訴人所否認。經查，被上訴人既不否認系爭抵押權設定
    契約書上印文為真正，自應就該印章係遭他人盜用之事實負舉證之責。乃被上訴
    人雖聲請訊問證人即被上訴人之女謝玉青，而證人謝玉青固亦證稱其曾與陳要仲
    共同經營南國飯店，系爭房地所有權狀及印鑑均係被上訴人自己保管，陳要仲與
    伊有共同的事業，所以可以開保險箱，伊不知系爭房地為何設定抵押權予上訴人
    等情（同前卷第三四頁至第三六頁），但證人證詞縱認屬實，亦不足以認定陳要
    仲有盜用被上訴人之所有權狀及印鑑章，而虛偽設定系爭抵押權予上訴人之事實
    ，被上訴人此部分所辯，並不可採。
四、按所謂最高限額抵押權，係指在抵押權存續期間內，發生之債務，於最後決算時
    ，在最高限額內有擔保效力而言。是最高限額抵押權，於成立時，未必先有抵押
    債權存在，是自不能因有系爭最高限額抵押權已經辦妥設定登記，而推定有抵押
    債權存在。本件上訴人主張系爭抵押權所擔保之債權存在，且已屆清償期而未受
    清償，伊自得聲請拍賣抵押物受償，但為被上訴人所否認，並以前揭情詞置辯，
    則上訴人自應所主張抵押債權存在之事實，負舉證之責。經查：
  (一)上訴人主張其於八十二年三月二日前陸續貸予陳要仲四千九百十萬元，乃約定於
    八十二年五月二十日清償，已據提出由「陳耀宗」、「陳要仲」簽名之借據一紙
    為證（見原審卷第二九頁），被上訴人固否認該借據為真正，且經原審將前開借
    據與陳要仲同於陽信商業銀行大屯分行甲存一三三七之一帳號之開戶資料（同前
    卷第九一頁至九四頁），送請國防部憲兵司令部刑事鑑識中心鑑定二者「陳耀宗
    」之簽名是否相符，因送鑑定資料可供比對字數不足，致無法比對，此有該中心
    九十二年十一月二十六日（九二）宇鑑字第一五六○八號鑑驗通知書可憑（同前
    卷第一０四頁）。但經本院依肉眼比對，前揭於八十二年三月二日出具之借據（
    同前卷第二九頁），與七十七年七月十八日書具之「支票存款開戶申請書」（同
    前卷第九四頁），雖相距雖近五年，但其中關於「陳」、「宗」二字，與其住址
    「北投區○○路一號」等字體之運筆與書寫習性，實無明顯差異，再參酌前揭借
    據之具名處，並記載具名人「陳耀宗」、「陳要仲」之
    八八二三」，亦核與陳要仲之
    區戶政事務所所發陳要仲印鑑證明），上訴人主張前該借據係「陳要仲」、「陳
    耀宗」本人所具，自屬可採。而依此「借據」所明載，陳要仲向上訴人「借得」
    四千餘萬元，則上訴人主張陳要仲向其借款而積欠債務，已非屬無稽。
  (二)上訴人又主張陳要仲為承購坐落台北市○○區○○段三三三等號土地而需款，乃
    向上訴人告借一千萬元，並承諾預定於八十一年十二月三十一日以前以土地貸款
    清償等情，並據提出陳要仲於八十一年六月十日所出具「承諾書」乙件為證（見
    原審卷第六一頁），嗣並執為本件聲請拍賣抵押物之借款債權證明。被上訴人雖
    亦否認其真正，但此「承諾書」上「陳要仲」之簽名，與前開「借據」上「陳要
    仲」之簽名，核已相符。且上訴人確亦於八十一年間先後簽發數紙支票交付陳要
    仲，並經陳要仲背書兌領，金額合計已達一千餘萬元，有上訴人所提為被上訴人
    不爭執形式真正之支票影本在卷可憑（見本院卷第九一頁至九八頁、第八二頁）
    ，此亦核與承諾書所載內容大致相符，被上訴人否認「承諾書」之真正，委不足
    採。並堪信上訴人與陳要仲間至八十一年年底止，至少已有一千餘萬元之債權債
    務存在。至上訴人雖另主張伊於八十二年一月二十六日至八十三年一月十八日止
    ，至少簽發支票七紙，合計金額六百十萬八千六百元交付陳要仲，均在系爭抵押
    權存續期間之內等情，並據提出支票使用紀錄為證（見原審卷五三至五六頁），
    但為被上訴人所否認，辯稱前揭支票除八十二年二月二十六日所簽發者，係在「
    借據」八十二年三月二日出具前外，其餘均在三月二日之後，甚至有五張係在借
    據所記應清償日八十二年五月二十日之後，可信與借據所載不符等語。經查，上
    訴人係藝亞企業有限公司負責人，有營利事業登記可參（同前卷第五一頁），而
    前揭支票係藝亞公司所領用（同前卷第五二頁），要難以藝亞公司所簽發之前揭
    支票係交付陳要仲，即認上訴人個人與陳要仲間存有借貸之事實，故此部分上訴
    人之主張，尚不可採。
  (三)上訴人再主張陳要仲亦常以急需用款，以軋當日三點半支票為由，當天向上訴人
    借款，因上訴人不及簽發支票供陳要仲提兌，故多次自開立於台北市第五信用合
    作社吉林分社之活存帳戶中提領現款，再交予陳要仲，由陳要仲以其名義匯入陽
    信商業銀行甲款帳戶內，以供支票兌領等請，亦據提出被上訴人不爭執形式真正
    之活期存款取款條、匯款申請書影本四件為證（見本院卷第七二、九九、一○○
    頁、第八二頁），核計其金額亦近一千萬元，亦顯見上訴人與陳要仲至八十二年
    底，確有數千萬元之鉅額債權債務往來。
  (四)綜上，本件迄至八十三年一月十八日，上訴人對陳要仲至少有四百萬元之借款債
    權存在，自可認定。而依前揭上訴人與陳要仲間金錢往來資料以觀，顯非一次交
    付如「借據」所載之四千萬餘元，上訴人主張借據所載欠款係多次借貸，逐次累
    積而成，自可採信。被上訴人辯稱上訴人無法證明有一次交付如「借據」所載之
    金額，而認借據非真，並不可採。至被上訴人另辯稱上訴人於第二審始提出新攻
    擊或防禦方法，依民事訴訟法第四百四十七條第一項，不應准許等語。經查上訴
    人於本院所提證物，核屬對於在第一審已提出之攻擊或防禦方法為補充，難認有
    延滯訴訟之意圖，亦無礙訴訟之終結，核與民事訴訟法第四百四十七條規定應予
    駁回之情形有間，被上訴人辯稱不應採證，亦不可採。
五、按所謂最高限額抵押權，既係指在抵押權存續期間內，發生之債務，於最後決算
    時，在最高限額內有擔保效力。是此種抵押權所擔保之債務，除訂約時已發生者
    外，即將來發生之債務在約定限額之範圍內者，亦為抵押權效力所及，此與一般
    抵押權，為專就現存特定之債務為擔保者，有所不同，最高法院八十八年度台上
    字第四四四號判決即採此見解，可供參考。本件上訴人依兩造間抵押權設定契約
    書所載，系爭抵押權所擔保權利總金額為最高限額五百萬元，權利存續期限自八
    十二年一月十六日起至八十三年十月十五日止一年。而於系爭抵押權八十二年一
    月十九日完成設定登記時，依陳要仲於八十一年六月十日所出具之「承諾書」，
    承諾應於同年十二月三十一日清償之債務，及八十二年三月二日所出具之「借據
    」，約定與於八十二年五月二十日應清償之債務，與於八十二年六月間由上訴人
    提領交付陳要仲匯入其陽信商銀甲存帳尸之提匯金額，顯然已超過四百萬元，而
    未見陳要仲有清償之證明，則上訴人主張陳要仲所積欠抵押債務已屆清償期而未
    為清償，為此聲請拍賣系爭抵押房地受償，核屬權利之正當行使，自無故意或過
    失侵權行為，或不當得利可言。從而，被上訴人於系爭抵押房地經拍定後，變更
    訴之聲明，求命上訴人返還受分配之金額三百七十四萬四千七百五十二元及利息
    ，不應准許，原審就此部分判命上訴人給付，並酌命擔保准為假執行之宣告，容
    有未合（按被上訴人於原審變更請求返還四百萬元及利息，原審駁回其超過三百
    七十四萬四千七百五十二元及利息部分之請求，被上訴人就所受敗訴判決部分，
    未據聲明不服）。上訴意旨指摘原判決此部分不當，求予廢棄改判，為有理由，
    應由本院予以廢棄，並改判如主文第二項所示。又兩造其餘攻擊防禦方法，經核
    與本件勝負之判斷無關，故未予一一審酌論列，應予說明。
六、據上論結，本件上訴為有理由，依民事訴訟法第四百五十條、第七十八條，判決
    如主文。
中　　　華　　　民　　　國　　九十三　　年　　 十二 　　月　　　六　　　日
                              民事第二庭
                                  審判長法  官  張　耀　彩
                                        法  官  黃  嘉  烈
                                        法  官  王　仁　貴
正本係照原本作成。
如不服本判決，應於收受送達後二十日內向本院提出上訴書狀，其未表明上訴理由者
，應於提出上訴後二十日內向本院補提理由書狀（均須按他造當事人之人數附繕本）
上訴時應提出委任律師或具有律師資格之人之委任狀；委任有律師資格者，另應附具
律師資格證書及釋明委任人與受任人有民事訴訟法第四百六十六條之一第一項但書或
第二項（詳附註）所定關係之釋明文書影本。
中　　　華　　　民　　　國　　九十三　　年　　 十二 　　月　　　七　　　日
　　　　　　　　　　　　　　　　　　　　書記官  鄭　兆　璋
附註：
民事訴訟法第四百六十六條之一（第一項、第二項）：
對於第二審判決上訴，上訴人應委任律師為訴訟代理人。但上訴人或其他法定代理人
具有律師資格者，不在此限。
上訴人之配偶、三親等內之血親、二親等內之姻親，或上訴人為法人、中央或地方機
關時，其所屬專任人員具有律師資格並經法院認為適當者，亦得為第三審訴訟代理人
。
